【裁判字號】    95,上易,1695
【裁判日期】    951122
【裁判案由】    詐欺
【裁判全文】
臺灣高等法院刑事判決                95年度上易字第1695號
上  訴  人  臺灣新竹地方法院檢察署檢察官
上  訴  人
即  被  告  丁○○
上列上訴人因被告詐欺案件，不服臺灣新竹地方法院95年度易字
第73號，中華民國95年6月9日第一審判決（起訴案號：臺灣新竹
地方法院檢察署94年度偵字第77號），提起上訴，本院判決如下
：
    主  文
原判決撤銷。
丁○○幫助意圖為自己不法之所有，以詐術使人將本人之物交付
，處有期徒刑捌月；又幫助意圖為自己不法之所有，以詐術使人
將本人之物交付，處有期徒刑捌月，應執行有期徒刑壹年。
    事  實
一、丁○○依其智識認知及一般社會生活通常經驗，本可預見收
    購存摺之人有可能將之作為詐財之用，仍竟基於幫助他人犯
    罪之不確定故意，分別為下列提供帳戶之行為：
  (一)民國90年10月間某日，在高雄市將其所有之彰化商業銀行東
    高雄分行 (以下簡稱彰銀)、帳號000000000 00000000號帳
    簿、印章及提款卡以不詳金額售予詐欺集團成員。嗣詐欺集
    團成員於90年11月中旬，在中國時報刊登加入威力俱樂部會
    員需繳交會費新台幣（下同）60萬元廣告之詐騙方式，使甲○○陷於錯誤，陸續匯款至李振豪等人（另案偵辦）之人頭
    帳戶。嗣甲○○察覺有異要求退費，詐欺集團成員復佯稱會
    透過上開丁○○之帳戶以轉帳方式將款項退回，要求甲○○
    至銀行辦理約定轉帳手續，迨甲○○告知所有之臺灣銀行科
    學園區分行000000000000號帳號及密碼，辦妥轉帳手續後，
    詐欺集團成員復自91年1月8日起至同年4月8日，陸續由甲○○所有之上該帳戶內轉出23萬6,189元至丁○○之上開帳戶
    。
  (二)丁○○於93年6月間某日，將其所有之誠泰商業銀行 (以下
    簡稱誠泰銀行)、帳號0000000000000號帳簿、密碼及提款卡
    ，以不詳金額出售予不詳犯罪集團之成員，嗣詐欺集團成員
    於93年6月6日，在中國時報刊登電話交友需支付入會費廣告
    之詐騙方式，使戊○○陷於錯誤，陸續於93年6月7日、8日
    、9日及11日，依詐欺集團成員指示，自其所有之台灣銀行
    帳號0000000000000號帳戶，轉出總計57萬999元至上開丁○○所有之誠泰商業銀行之帳戶內。
  (三)嗣戊○○向台北縣警察局新莊分局報案設立警示帳戶，由金
    融聯合徵信中心通報金融業就丁○○名下之帳戶悉數設立警
    示，於93年9月22日15時許，丁○○委由不知情之陳崇惠至
    新竹市○○路276號復華銀行繳交貸款時，由銀行職員通報
    警方而循線查獲。
二、案經被害人甲○○具狀告訴及被害人戊○○訴由新竹市警察
    局第二分局報請臺灣新竹地方法院檢察署檢察官偵查起訴。
    理  由
一、按傳聞法則之重要理論依據，在於傳聞證據未經當事人之反
    對詰問予以核實，乃予排斥，惟若當事人已放棄對原供述人
    之反對詰問權，於法院審判時表明同意該等傳聞證據可作為
    證據，基於證據資料愈豐富，愈有助於真實發現之理念，並
    貫徹刑事訴訟法修法加重當事人進行主義之精神，確認當事
    人對於證據能力有處分權之制度，傳聞證據經當事人同意作
    為證據，法院認為適當者，亦得為證據。另當事人對於傳聞
    證據表示「沒有意見」，而未於言詞辯論終結前聲明異議
    (Without Objection)，應視為已有將該等傳聞證據採為證
    據之同意，此刑事訴訟法第159條之5定有明文。本案被告於
    本院準備程序中已表示對卷內人證物證之證據能力無意見，
    迄本院辯論終結前，被告亦未出庭或具狀爭執本案證據之證
    據能力，依刑事訴訟法第159條之5第2項之規定，應視為被
    告已同意本案相關之傳聞證據均可作為證據，本院斟酌本案
    卷內之證據並非非法取得，亦無證明力明顯過低之情形，且
    經原審法院及本院於審判期日依法進行證據之調查、辯論，
    被告於訴訟上之程序權，已受保障，前揭各該證據，均得採
    為證據，先予敘明。
二、上訴人即被告丁○○經傳雖未到庭，惟據其以前陳述，矢口
    否認有何幫助詐欺之犯行。辯稱：伊因之前在高雄應徵工作
    ，遂依該公司之要求，交付彰銀印章、存摺、提款卡及身分
    證等予該公司，嗣因未至該公司工作，該公司未予返還，又
    因該工作為報紙上所找，已忘記該公司名稱，其後於新竹找
    到工作，即無暇回高雄掛失存摺，且該戶頭內已無金錢，不
    知事情如此嚴重。誠泰銀行帳戶是伊開戶貸款幫姊姊乙○○
    買車，帳戶都交給姊姊使用，後來伊父親同居女友陳崇惠也
    有用伊名字去辦貸款，誠泰銀行存摺、印章也由陳崇惠拿去
    ，當時她缺錢，或許是她把存摺資料拿去賣給詐騙集團等語
    。
三、經查：
  (一)上揭事實，業據告訴人甲○○、戊○○指訴綦詳，並有彰化
    商業銀行東高雄分行93年1月16日彰東高字第45號函及93年2
    月3日彰東高字第266號函、93年3月2日彰東高字第483號函
    、93年4月5日彰東高字第841號函檢附丁○○存款帳戶之交
    易資料各1份（見發查卷第54、第55頁、第61頁、第62頁；
    他字第137號卷第25頁、第26頁）、並有誠泰銀行94年1月26
    日誠泰銀行新竹字第9400008號函、94年2月21日誠泰銀行新
    竹字第9400011號函檢附丁○○存款帳戶之交易明細1份 (見
    偵卷第11頁至第14頁、第17頁、第45頁、第58頁)、甲○○
    臺灣銀行相互轉帳約定書影本、活期儲蓄存款明細影本（匯
    款、轉帳之紀錄）（見發查卷第8頁至第10頁）、戊○○台
    灣銀行綜合存款存摺、台北縣政府警察局受理刑事案件報案
    三聯單在卷足憑。
  (二)被告雖以應徵工作時，公司要求需提供帳戶，始將彰銀帳戶
    等資料以及身分證交予公司之人云云置辯，然被告就該公司
    之名稱為何？係從事何類性質之公司？設址地點？以及上開
    帳戶等資料究係交給何人？等等均無法提供資料說明，已有
    可疑。再據其於原審中供述：「 (你交給誰？)當初他們是
    派一個公司的助理去接我，我把存摺交給他。」、「 (沒有
    通知我面試，本來是安排一位經理要幫我面試，約在火車站
    碰面，但來的是一位助理…」 (見原審卷第151頁)，顯示被
    告所謂應徵工作不惟未至公司面試，且約在火車站見面，此
    情核與一般公司應徵之情形迥異，亦有疑義。又任何人均可
    辦理銀行帳戶存摺使用，本為公眾週知之常識，已如前述，
    而被告所言應徵工作時公司要求需提供帳戶使用，然衡情，
    一般正常公司如欲供正常目的使用，實無借用員工存摺使用
    之必要，甚且，更無於未正式通知錄取時即要員工提供存摺
    供公司使用之理？再衡情，一般公司亦必在員工正式錄用後
    始有要求員工提供存摺且亦僅供薪資存入之用之情，而被告
    非毫無社會經驗之人，豈有可能毫無預見「不詳公司」之不
    詳人士要其提供帳戶，係欲將持其帳戶作為詐欺犯罪使用之
    理？又存摺、提款卡等乃重要個人理財工具，不可能輕易交
    由他人使用，若予交付，必清楚交付之對象，豈可能輕易忘
    記交付對象之名稱？再存摺、提款卡既已落入不詳公司之人
    手中，則必盡力追回，除非約定存摺由該公司使用，否則，
    縱無法追回，亦應辦理掛失方是，豈可能僅因戶頭內並無金
    錢，即任由不明人士使用代表個人身分之重要理財工具？況
    新竹與高雄僅數小時之車程，縱一時不便返回高雄辦理掛失
    手續，亦不可能拖延數月而仍不辦理掛失之理？尤以被告並
    陳稱其身分證亦係交予不詳人士，而其事後亦知要申請補發
    （90年11月14日），而對未取回之存摺及提款卡竟未予掛失
    之申請，顯亦悖常情，是其所辯於應微工作時交付公司之人
    乙節，在在違反事理，毫無可取。又衡諸事理，其亦無可能
    於無任何代價下交付印章存摺、提款卡予不認識之人，是其
    取得不詳代價出售印章、存摺、提款卡予不詳詐欺集團成員
    ，亦無疑義。
  (三)被告雖指其所有之誠泰銀行帳戶存摺及印章、提款卡等資料
    是其父親同居女友陳崇惠拿去販賣云云，然原審質之證人陳
    崇惠堅詞否認其事，並結稱：借用被告名字辦貸款是向復華
    銀行及日盛銀行開戶，其從頭到尾都沒有拿被告誠泰銀行的
    印章、存摺和卡片，且曾聽聞被告說有一次洗澡出來發現皮
    包不見，被告說他姊夫知道他提款卡密碼，他姊夫是遊手好
    閒而且偷他的皮包去賣，為何沒有懷疑他姊夫等語，證人即
    被告姊姊乙○○亦供證：「一開始是我在使用，當初貸三年
    25萬，繳到7、8萬的時候陳崇惠就跟我說她要一次把它結清
    ，要我弟弟再去辦別家的。所以當時我有可能把存摺拿給陳
    崇惠。我把存摺放在衣櫥裡面，後來存摺跟帳戶不見了，我
    懷疑是陳崇惠拿走的，但是不是她拿走的我不知道。因為當
    時我跟我弟弟另外兩家的存摺跟印章都在陳崇惠那邊，都是
    陳崇在使用，但是本案帳戶跟存摺是否陳崇惠拿走的我不確
    定。」 (見原審卷第72頁)，亦未能肯定陳崇惠取走該印章
    、存摺及提款卡，參之陳崇惠另保管之復華及日盛銀行之存
    摺印章，並未遭非法使用，實難想像其會捨近求遠，再向乙○○拿取上該存摺、印章提款卡出售他人，是被告遽指陳崇
    惠取走誠泰銀行、印章，提款卡出售他人，洵無可採。再依
    證人乙○○於警局初訊時供稱：「妳弟弟的存摺、金融卡誰
    在使用？有向警察機關報案失竊或遺失？)存摺、金融卡、
    平常是我使用，但於九十三年一月初繳清貸款後就沒有使用
    過。沒有。」、「 (現存摺、金融卡放在那？)平常放在衣
    櫥裡，但今天警方告知我時，我回家一看才知道不見。」 (
    見偵卷第7頁)，於本院審理中結稱：「我是提前繳清的，是
    由陳崇惠幫我提前繳清的，我就每個月把本金利息給陳崇惠
    」、「 (之後妳還有再使用存摺、印章嗎？)繳清之後就沒
    有再使用了。」、「我問過我先生 (丙○○)，他說沒有，
    我放在衣櫥裡面，存摺不見了，我去就找不到了，那個房間
    只有我，我先生，我女兒三人一起住，存摺不見了，我女兒
    當時二、三歲…」、「 (那段時間妳家裡有無遭小偷？)沒
    有。」 (見本院卷第48頁)，證人即被告姊夫丙○○於本院
    審理時證稱：「 (陳崇惠去繳清之後，有無跟你拿存摺印章
    ？) 沒有跟我拿，我也不清楚有無跟我老婆拿。」、「 (陳
    崇惠幫你們繳清貸款之後還有無再用這個帳戶？)沒有再用
    了，我就直接拿現金給陳崇惠」、「 (你們貸款繳清後，存
    摺、印章、提款卡到那裏去了？)我不清楚」、「 (你們曾
    經把提款卡交給別人嗎？)沒有，丁○○知道密碼。」、「
    存摺都放在櫥子裡面沒錯，家裡沒有遭到小偷。我小舅子丁○○跟我都知道密碼。」 (見本院審理筆錄)。可見被告固
    有將上該誠泰銀行帳戶存摺等交與乙○○使用保管，然於93
    年1 月間繳清貸款後即未再使用，乙○○持之無益，理應將
    之返還被告，參酌乙○○繳貸款之方式係以現金方式存入帳
    戶，有誠泰商業銀行新竹分行94年1月26日誠泰銀行新竹字
    第9400008號函檢附之存摺存款對帳單在卷足憑，再該帳戶
    平日並無頻繁之其他非貸款類之存提款紀錄，乙○○並不知
    道提款密碼，業經檢察官查明，認幫助詐欺罪嫌不足，而為
    不起訴處分確定，有臺灣新竹地方法院檢察署檢察官94 年
    度偵字第77號不起訴處分書存卷可佐，而被告知悉密碼，又
    曾將上開彰銀存摺等資料售給他人之事實，堪認本件誠泰銀
    行帳戶資料，亦係其轉售他人無訛。
  (四)按依一般經驗，於郵局或銀行等金融機構開設存款帳戶暨請
    領存摺及金融卡，係供個人從事社會經濟活動流通資金之用
    ，具有專屬性。又一般民眾均得以存入最低開戶金額之方式
    、在多數不同之金融機構申辦多數之存款帳戶使用，並無任
    何特殊之限制，是依一般人之日常生活經驗，若不以自己名
    義申請帳戶，反向他人借用存款帳戶使用，衡情可知係欲利
    用他人帳戶以隱瞞身份取得贓款並逃避警方查緝；再者，利
    用他人帳戶從事詐欺犯行，早為傳播媒體廣為報導，被告為
    有社會及工作經驗之成年人，自可預見提供金融帳戶之存摺
    、金融卡等物供他人使用，可能幫助詐欺犯既遂詐欺犯行並
    逃避查緝，竟仍執意為之，其有縱有人以其金融帳戶實施詐
    欺犯罪亦不違背其本意之幫助詐欺不確定故意，至為灼然。
四、按詐欺犯行中之收受詐欺款項，固屬整個詐欺犯行之重要環
    節，然客觀上收受詐欺款項之方法多端，若被害人係透過匯
    款方式間接付出款項，而由犯罪行為人收受者，客觀上實係
    由該銀行業者直接受取財物之交付，此與直接由被害人親手
    交付詐欺款予犯罪行為人，尚屬有別，是僅提供帳戶讓被害
    人存入款項之行為，性質上僅可認為係詐欺取財構成要件以
    外之幫助行為，尚難遽認與前述詐欺行為人本於共同犯罪之
    犯意聯絡，而有參與或分擔向被害人詐欺之犯行。況利用他
    人帳戶犯罪者，本欲利用被告前開帳戶以隱瞞身份而逃避警
    方追緝，是被告雖預見不詳人士等人可能利用其所交付之存
    摺、提款卡等物，供為詐欺犯行之用，而容任其發生，然其
    是否有將不詳人士等人所實施之詐欺犯行，視為己身犯行之
    共同犯意聯絡，實非無疑，且告訴人於偵查中亦明確指稱其
    與詐騙集團成員電話聯絡過程中亦確實沒有聽過被告之聲音
    ，復無證據證明被告有參與詐欺犯行之實施，是故本件被告
    基於幫助他人詐欺取財之不確定故意，將其所有銀行存摺、
    印章、金融卡及密碼交付予詐騙集團成員使用，以利其誘使
    他人匯入款項後自該帳戶提領花用，被告所為應僅止於幫助
    詐欺之故意，而為刑法詐欺罪構成要件以外之行為，應屬刑
    法第30條之幫助犯，故被告所為，係觸犯刑法第339條第1項
    之幫助詐欺取財罪，告訴人指被告係詐欺罪之共同正犯，尚
    乏依據。被告先後二次犯行，時間相距二年多，並未密接，
    應係另行起意，自應併合處罰。又被告為從犯，應依刑法第
    30條第2項之規定，按正犯之刑減輕之。原審論處被告罪刑
    本非無見，惟被告在高雄販售彰銀存摺等予詐欺集團，原判
    決僅認定為交付，致事實有誤；又未為詳究即遽認事實欄一
    (二)出售誠泰銀行存摺部分無罪，均有未洽。被告上訴否認犯
    罪，雖無理由，惟檢察官指摘原判決不當，則為有理由，自
    應由本院將原判決撤銷改判，爰審酌邇來國內多有詐欺、恐
    嚇集團犯案，均係借用人頭帳戶以作為收受不法所得款項之
    手段，被告明知於此，仍輕率提供其銀行存摺等，助長犯罪
    集團惡行，其對社會秩序之擾亂不小，兼衡其屢傳不到，犯
    後矢口否認犯行態度不佳等一切情狀，量處如主文所示之刑
    ，並定其應執行之刑，以資懲儆。
五、又修正後刑法第2條第1項規定：「行為後法律有變更者，適
    用行為時之法律。但行為後之法律有利於行為人者，適用最
    有利於行為人之法律」。被告行為後，刑法第51條業於民國
    94年2月2日修正公布，並於95年7月1日施行，修正前刑法第
    51條規定：「數罪併罰，分別宣告其罪之刑，依左列各款定
    其應執行者：」其中第5款規定：「宣告多數有期徒刑者，
    於各刑中之最長期以上，各刑合併之刑期以下，定其刑期。
    但不得逾二十年。」修正後刑法第51條第5款規定：「宣告
    多數有期徒刑者，於各刑中之最長期以上，各刑合併之刑期
    以下，定其刑期。但不得逾三十年。」比較結果，修正後刑
    法並非較有利於行為人，依刑法第2條第1項前段之規定，仍
    應依修正前刑法，定其應執行之刑，附此敘明。
六、被告經合法傳喚，無正當理由不到庭，爰不待其陳述逕行判
    決。
據上論斷，應依刑事訴訟法第369條第1項前段、第364條、第299
條第1項前段、第371條、刑法第339條第1項、第30條第1項前段
、第2項、第2條第1項、第50條、修正前第51條第5款、罰金罰鍰
提高標準條例第1條前段，判決如主文。
本案經檢察官鍾鳳玲到庭執行職務。
中    華    民    國    95    年    11    月    22    日
                  刑事第十五庭審判長法  官  吳昭瑩
                                    法  官  李釱任
                                    法  官  楊貴雄
以上正本證明與原本無異。
不得上訴。
                                    書記官  林淑貞
中    華    民    國    95    年    11    月    24    日
附錄：本案論罪科刑法條全文
中華民國刑法第339條第1項
意圖為自己或第三人不法之所有，以詐術使人將本人或第三人之
物交付者，處5年以下有期徒刑、拘役或科或併科1千元以下罰金
。


司法院資訊處製作；財團法人民間司法改革基金會備份。
